【裁判字號】    89,易,555
【裁判日期】    891109
【裁判案由】    重利等
【裁判全文】
臺灣花蓮地方法院刑事判決                          八十九年度易字第五五五號
    公  訴  人  臺灣花蓮地方法院檢察署檢察官
    被      告  戊○○
                癸○○
                辛○○
                己○○
                甲○○
                丁○○
                乙○○
    右  一  人
    選任辯護人  張秉正
右列被告因重利等案件，經檢察官提起公訴（八十九年度偵字第四二四號），本院判
決如左：
    主  文
戊○○、癸○○、辛○○、己○○、甲○○、丁○○、乙○○，均無罪。
    理  由
一、公訴意旨略以：被告乙○○與丁○○共同基於概括犯意之聯絡，由丁○○居間介
    紹、乙○○提供金錢，連續於民國（以下同）八十七年四月初，貸與新台幣（下
    同）十萬元，預扣二萬元為利息，嗣於同年四月中旬、四月二十日分別再貸與十
    萬元，且均預扣利息一萬五千元，復於同年四月二十一日借予六萬元，預扣一萬
    元為利息，均約定以十天一期收取利息（月息為四十五分至六十分不等），貸與
    亟需用錢且無借貸經驗之壬○○，以牟顯不相當之重利。阮女因多次催討利息未
    果，復另起恐嚇之概括犯意，並夥同有上開犯意聯絡之丁○○、辛○○、己○○
    、甲○○、癸○○、戊○○等人，於八十八年十二月二十七日十五時許，在花蓮
    市○○路麥當勞速食店內，共同以：「若不還錢，要讓你消失，不讓你活在世上
    」等語，出言恐嚇魏某，嗣於翌日十二時許，在花蓮市○○路城市獵人咖啡店內
    ，於辛○○、甲○○、己○○、癸○○向魏某索討債務時，由癸○○對魏某以「
    帳若未處理好，就要抓你太太至台北賣掉」等詞恐嚇，致壬○○心生畏懼。嗣於
    八十九年一月十九日十四時許，甲○○、己○○、辛○○在城市獵人咖啡店內欲
    向魏某取款時，為警查獲，並在己○○所有之手提包內扣得支票五張，因認被告
    乙○○、丁○○係共犯刑法第三百零五條恐嚇罪嫌、第三百四十四條重利罪嫌，
    被告辛○○、己○○、甲○○、癸○○、戊○○共法第三百零五條恐嚇罪嫌等語
    。
二、訊據被告戊○○、癸○○、辛○○、甲○○、丁○○、乙○○等人均堅詞否認涉
    犯前揭行為，被告戊○○辯稱：伊於八十八年十二月二十七日原係前往被告癸○○家中往訪羅某，但不知癸○○打算前往向別人收錢，到場後伊坐於旁邊的另一
    桌，自始至終伊均不知別人交談內容，而後伊應癸○○之要求載壬○○前往溪口
    取款，在車上始知發生何事，伊並未參與討論，亦未出言恐嚇等語；被告癸○○
    辯稱：伊係帶同孩子並偕同戊○○前往麥當勞，在店內巧遇被告辛○○，伊僅上
    前與謝某打招呼，但未加入對方之交談，當時辛○○旁邊坐了許多伊不認識之人
    ，翌日伊亦未前往城市獵人咖啡店參與討債之事等語。被告辛○○則以：伊曾與
    老闆即被告甲○○暨同事即被告己○○同往麥當勞與城市獵人咖啡店，伊等在麥
    當勞店內巧遇甲○○之朋友即被告癸○○與戊○○，並未見及其他被告，伊印象
    中在麥當勞有一對夫婦與甲○○交談，伊並未與其等同桌而坐，故不知其等交談
    何事，伊等在城市獵人咖啡店剛開始時亦僅己○○、甲○○與伊三人，而後在麥
    當勞與甲○○交談之夫婦亦來到店內，並由甲○○與其等交談，伊與己○○坐另
    一桌，伊不知其等交談內容，亦不知有無恐嚇之事等語置辯；被告己○○經合法
    傳喚無正當理由未到庭；被告甲○○則供稱：伊與被告辛○○、己○○確曾與壬○○夫婦約定而同往麥當勞與城市獵人咖啡店，係為與壬○○等討論如何清償其
    等積欠伊妻乙○○債務，但完全沒有出言恐嚇情事，伊僅係為太太催討債務，壬○○之妻庚○○與伊等在麥當勞談過之後，曾前往伊所營卡拉ＯＫ店裡上班坐檯
    三個星期，而伊亦曾為庚○○清償積欠他人之債務三萬元，如果伊曾出言恐嚇，
    庚○○豈有前來伊店內上班之可能等語；被告丁○○則辯稱：伊與壬○○前係多
    年好友，因生意週轉所需曾向伊借款多次，最多是二十五萬元，最少約三萬元，
    均未約定利息，而伊則向被告乙○○取交壬○○，魏某不知錢係自乙○○處借得
    。每次借款壬○○均有簽發內載本金數額之票據，交伊保管，迄今尚積欠七十六
    萬元未為清償。伊並未前往麥當勞或城市獵人咖啡店，事前伊亦不知被告甲○○
    等人與壬○○夫婦約集前往上開處所，伊並未賺取壬○○重利，亦未參與索債或
    恐嚇之事等語；被告乙○○則以：伊與被告丁○○原係男女朋友，壬○○前曾向
    丁○○借款，而後丁○○再向伊我說明後由伊出資借予款項，前後所借金額原不
    止七十六萬元，之前有好幾次均有借有還，但未約定利息。伊曾與被告甲○○等
    人前往麥當勞，但未前往城市獵人咖啡店。在麥當勞之時並無人恐嚇壬○○夫婦
    ，僅談及如何清償餘款七十六萬元等語，資為抗辯。
三、按犯罪事實應依證據認定之，無證據不得推定其犯罪事實；又不能證明被告犯罪
    者，應諭知無罪之判決，刑事訴訟法第一百五十四條及第三百零一條第一項分別
    定有明文。
四、又按被害人之指訴，係以使被告受刑事訴追為目的，是其陳述是否與事實相符，
    仍應調查其他證據以資審認，最高法院五十二年台上字第一三００號判例意旨足
    資參照。本件公訴人認被告等涉犯前揭犯行，無非以被害人壬○○之指訴，以及
    扣案之支票五張、本票二本，暨司法警察所製之偵破報告書，為其論據。然查扣
    案之支票五張，雖分係被害人壬○○、庚○○及案外人林瑞斌所簽發之花蓮縣壽
    豐鄉農會、花蓮市第二信用合作社及花蓮市農會支票，總面額共七十萬元；扣案
    之本票二本，僅其中五張為被害人壬○○及其妻庚○○共同於八十八年十二月二
    十八日簽發面額均為十萬元之本票，其餘均為空白本票。然該等票據或可作為被
    害人積欠被告丁○○或乙○○債務之證明，尚難從該等票據判斷被告丁○○、乙○○出借款項之時，是否與被害人壬○○、庚○○約定有顯不相當之重利，以及
    被害人係因遭受恐嚇脅迫而簽發該等票據。而司法警察所製之偵破報告書，則僅
    略載司法警察依據被害人壬○○之報案於八十九年一月十九日下午在城市獵人咖
    啡店埋伏查緝之經過，當然不能據為對被告等不利事實之認定。質言之，本件公
    訴人認定被告等涉犯右揭犯行，實係以被害人壬○○一人於警訊及偵查中所為不
    利於被告等人之指訴，為其唯一之論據，揆諸前揭關於被害人指訴之證據價值之
    判例說明，本件依檢察官調查證據之所得，尚不足以確認被告等人涉犯上開罪行
    。
五、再查：
（一）八十八年十二月二十七日下午，被告癸○○並未偕同幼子前往麥當勞，被告戊○○、癸○○及辛○○等人係與被告甲○○及被害人壬○○夫婦坐於同桌，又
      被害人壬○○等係與被告甲○○事前約定前往麥當勞等情，已據被告戊○○、
      乙○○及甲○○等人分別供明在卷，是被告癸○○辯稱偕子前往麥當勞無恐嚇
      之可能；被告戊○○、辛○○辯稱未與被害人壬○○等坐於同桌，且被告辛○○另辯稱係在麥當勞「巧遇」壬○○，故不知有無恐嚇之事云云，固均與事實
      不符而難以採信。
（二）被害人壬○○於警訊中指稱：伊第一次向被告丁○○借款十萬元，係預扣二萬
      元利息實拿八萬元，第二次則又再借款十萬元，預扣一萬五千元利息實拿八萬
      五千元，第三次又再借十萬元，預扣一萬五千元利息實拿八萬五千元，均以十
      日為一期等語。而其於檢察官偵訊時則又陳稱：第一次借款十萬元，預扣利息
      二萬元實拿八萬元，第二次再借十萬元，預扣利息二萬元實拿八萬元，第三次
      借十萬元，預扣利息一萬五千元實拿八萬五千元等語（偵查卷第二十二頁）。
      及至本院調查中，則供稱均以每十萬元每十日利息二萬元計算等語（本院八十
      九年八月八日訊問筆錄），其關於第二次及第三次借款之每一期（十日）利息
      究係二萬元或一萬五千元，前後供述不一，顯見矛盾，尚難遽信。
（三）被害人壬○○、庚○○二人在八十八年十二月二十七日前往麥當勞之前，因恐
      發生意外，故要求庚○○之表弟丙○○偕女友陪同前往，此經被害人壬○○、
      庚○○二人於本院調查中陳述甚明，而證人丙○○則於本院調查中到庭結證略
      稱：八十八年十二月二十七日伊曾陪同表姊庚○○前往麥當勞，陪同期間伊僅
      離開交談場合約十五至二十分鐘，其餘時間伊均首始陪同，後伊亦陪同庚○○
      與被告等人轉赴城市獵人咖啡店，最後與庚○○同時自城市獵人離開，整個陪
      同之過程中，債權人即被告等僅提及不管她們避債何處均可找到壬○○夫婦，
      此外並未聽及其他恐嚇的話，亦未聞及有人恫稱「若不還錢要讓你消失」或「
      要抓庚○○到台北賣」等話語，壬○○並非遭押往溪口取款。伊離開十餘分鐘
      之期間，伊女友亦留於現場，嗣後伊女友亦未提及債權人等有講恐嚇之話語，
      該等債權人態度沒有很兇且頗為和氣，伊在現場之時並無緊張之感覺等語（本
      院八十九年十月十三日訊問筆錄），其証言核與被害人壬○○夫婦之陳述，完
      全相反。
（四）被害人壬○○於本院調查中指訴被告戊○○等三人於陪同伊前往溪口向其兄取
      款之時，曾向伊兄魏福慶恫稱若不替伊還錢要把伊帶走等語，然證人即壬○○
      之兄魏福慶則於本院調查中結證稱：八十八年十二月二十七日下午伊弟壬○○
      來電詢稱有無現金，伊是時正在溪口某餐廳，遂要求伊弟壬○○前來溪口，而
      後有三人陪同伊弟前來，態度雖非很好，但亦非屬兇惡，而後伊因身上並無現
      款，伊弟則又與該三人返回花蓮，在溪口彼此約談半個多小時，對方並未口出
      恐嚇話語，僅聽及其等稱伊弟之妻子尚在他們那邊，事後伊弟始告稱曾遭其等
      恐嚇等語（本院八十九年十月十一日訊問筆錄）。核與被害人壬○○所供情節
      不符，證人魏福慶未曾親自見聞被害人壬○○遭被告戊○○等恐嚇乙節已堪認
      定。
（五）被害人壬○○、庚○○均供八十八年十二月二十七日與被告等在麥當勞談論債
      務事宜之後，被告甲○○「基於好意」而邀請庚○○前往李某經營之卡拉ＯＫ
      店內上班坐檯二至三星期，甲○○並曾代庚○○清償積欠其他人士之債務三萬
      元等情（本院八十九年十月三日、十月十一日訊問筆錄），核與被告甲○○所
      辯情節相符。苟被害人壬○○、庚○○確曾於八十八年十二月二十七日在麥當
      勞遭受被告甲○○等眾人恐嚇而心生畏懼，庚○○對甲○○避之已恐未及，何
      敢隻身前往甲○○所營卡拉ＯＫ店內上班近三星期。又設若被告甲○○果曾以
      將來害惡通知被害人庚○○迫其清償債務，又何須於壬○○夫婦猶未完全清償
      積欠甲○○之妻乙○○債務且其他債權人前來向被害人庚○○索討債務之時，
      再代鄭女清償三萬元，故被告甲○○據此為辯，尚屬可信。
（六）依被害人壬○○於本院調查中所供，以及本院承審八十九年訴字第一六八號被
      告趙文菖等人重利案件（以下簡稱另重利案）職務上已知之事實，本件並非被
      害人壬○○首度簽發票據向他人借款之個案。而被害人壬○○於另重利案件中
      ，竟在其妻庚○○向花蓮市第二信用合作社田蒲分社申用之第六二八之七號甲
      存帳戶之空白支票上，蓋用自己印鑑而為簽發行為持向他人借款，有該帳戶第
      四三０九七八票號支票一紙及花蓮市第二信用合作社花二信發字第一０五四號
      函附於另重利案警卷Ｄ頁及審理（二）卷可稽。由此例可知，被害人壬○○並
      非誠實信用而可信任其陳述之被害人。
（七）綜上各節，被害人壬○○依其行止既非可令法院信賴之證人，而其與庚○○所
      為不利於被告等人之指訴，或前後供述不一，或與其等所舉證人丙○○、魏福
      慶所證情形不符，或乏積極證據足認與事實吻合，均難資為不利於被告等人之
      認定依據。參以被告丁○○前與被害人壬○○係多年好友，而被告乙○○於出
      借款項予壬○○之期間，亦係丁○○之女友，此經被害人壬○○於警訊及偵審
      中一再陳明（偵查卷第二十三頁、本院八十九年八月十日訊問筆錄）。故被告
      丁○○、乙○○即非無基於好友之情誼及男友之要求，無息而出借款項供被害
      人壬○○週轉應急之可能乙節，被告丁○○、乙○○辯稱無息出借款項予被害
      人壬○○等，即難以排除合理之懷疑而得確信與事實不相符合。此外復查無任
      何積極證據足資證明被告等涉有重利及恐嚇犯行，應認其等犯罪不能證明，依
      法即應為被告等人無罪判決之諭知。又本院既認被告等人應判決無罪，被告甲○○、辛○○等人請求與被害人壬○○、庚○○對質以明真象，即無必要，附
      此敘明。
六、被告己○○經合法傳喚無正當理由不到庭，本院認係應諭知無罪之案件，故不待
    其陳述逕行判決。
據上論斷，應依刑事訴訟法第三百零一條第一項、第三百零六條，判決如主文。
中      華      民      國        八十九     年     十一    月    九    日
                                  臺灣花蓮地方法院刑事庭
                                      法  官  陳  欽  賢
右正本證明與原本無異。
如對本判決不服，應於送達後十日內，向本院提出上訴狀。（應抄附繕本）告訴人或
被害人如對於本判決不服者，應具備理由請求檢察官上訴，其上訴期間之計算係以檢
察官收受判決正本之日期為準。
            法院書記官
中      華      民      國       八十九      年   十一    月    十三   日


司法院資訊處製作；財團法人民間司法改革基金會備份。
